【裁判字號】    97,上易,3221
【裁判日期】    980123
【裁判案由】    竊盜
【裁判全文】
臺灣高等法院刑事判決                97年度上易字第3221號
上  訴  人  臺灣板橋地方法院檢察署檢察官
被      告  乙○○
上列上訴人因被告竊盜案件，不服臺灣板橋地方法院97年度易字
第1618號，中華民國97年10月23日第一審判決（起訴案號：臺灣
板橋地方法院檢察署97年度偵字第6713號、第13253號），提起
上訴，本院判決如下：
    主  文
上訴駁回。
    理  由
一、公訴意旨略以：被告乙○○意圖為自己不法之所有，於97年
    2 月16日17時20分許，在臺北縣蘆洲市○○○路37號2樓，
    趁甲○○不注意之際，徒手竊取甲○○所有之電動鑽機具4
    支，適為甲○○發覺旋即報警處理，並扣得電動鑽機具4支
    。因認被告乙○○涉犯刑法第320條第1項之竊盜罪嫌云云。
二、按犯罪事實應依證據認定之，無證據不得認定其犯罪事實；
    又不能證明被告犯罪者，即應諭知無罪之判決，刑事訴訟法
    第154條第2項、第301條第1項分別定有明文。再按事實之認
    定，應憑證據，如未能發現相當證據，或證據不足以證明，
    自不能以推測或擬制之方法，為裁判基礎；苟積極證據不足
    為不利於被告事實之認定時，即應為有利於被告之認定；又
    認定犯罪事實所憑之證據，雖不以直接證據為限，間接證據
    亦包括在內，然而無論直接證據或間接證據，其為訴訟上之
    證明，須於通常一般之人均不致有所懷疑，而得確信其為真
    實之程度者，始得據為有罪之認定，倘其證明尚未達到此一
    程度，而有合理之懷疑存在而無從使事實審法院得有罪之確
    信時，即應由法院為諭知被告無罪之判決，最高法院40年臺
    上字第86號、30年上字第816號、76年度臺上字第4986號判
    例意旨足資參照。
三、本件公訴人認被告乙○○涉有竊盜罪嫌，無非以上揭事實，
    有告訴人甲○○及證人蔡芷旻於警詢中之證述，及現場照片
    7張為其主要論據。訊據被告乙○○堅決否認有竊盜犯行，
    辯稱：97年2月16日下午5時許，蔡芷旻打電話給伊，稱她那
    裡有朋友寄放的工具要賣給伊，待伊到達後，蔡芷旻告知電
    動鑽機具放在她房間門口旁，叫伊先行估價，經伊初步估算
    結果認價值約4,000元，伊便向蔡芷旻開價4,000元，惟因之
    前蔡芷旻積欠伊6,500元，所以伊要求先扣抵上開欠款，詎
    蔡芷旻聽了之後表示不同意，又改稱電動鑽機具不是她的，
    她不能作主，伊認為蔡芷旻有意欺騙伊，因此伊便向蔡芷旻
    表示東西要先取走，待她歸還欠款後，隔日會將機具歸還，
    所以伊便將機具搬到車上，待伊搬了二支機具後，甲○○下
    樓，並稱機具是他的，伊向甲○○表示是蔡芷旻讓伊拿走的
    ，並主動打開車門讓甲○○查看機具，隨後伊即歸還該二支
    機具予甲○○，如伊確有竊盜意圖，伊不會讓甲○○查看，
    並主動歸還該機具，伊認為本件竊盜犯行是遭蔡芷旻設計陷
    害等語。
四、經查：被告乙○○於97年2月16日下午5時許，係應友人蔡芷
    旻之約前往臺北縣蘆洲市○○○路37號2樓等情，業據證人
    蔡芷旻於原審法院審理中到庭證述：當天是伊打電話給被告
    ，因為伊欠他錢，請他來找我，伊是要請他多給我一點時間
    等語，核與乙○○所辯當日係蔡芷旻打電話來表示有工具要
    賣，伊始前往之情不符，然本次係證人蔡芷旻主動撥打電話
    予乙○○，為其所自承，是衡諸常情，苟其僅係為了請求被
    告寬限還款時間，則其於電話中向被告提出要求即可，斷無
    邀集乙○○前往其住處之必要，更何況證人復供承被告從未
    向伊催促過還款之事等語，顯見渠等間之債務亦無到期歸還
    之期限限制，是以依證人主動邀集乙○○前往其住處之情節
    以觀，顯然其非專為請求乙○○允諾延期還款之事，是以乙
    ○○所稱係蔡芷旻稱有工具要賣伊始前往之說詞，較為可採
    ；再就乙○○取走該電動鑽機具之過程，證人蔡芷旻又證稱
    ：當時電鑽放在伊承租房外的鞋櫃，乙○○就動手拿了，可
    能以為是伊的，他什麼都沒有問，就拿了往外出去，當時乙
    ○○拿電鑽的用意是因為伊欠他錢，乙○○以為電鑽是伊的
    ，伊跟他說現在沒有錢還他，因為伊也不知道工具是誰的，
    在乙○○快到樓下門外時，伊才喊說電鑽不是伊的，不能讓
    乙○○拿去抵債，後來甲○○就跑出來了，伊沒有看清楚乙
    ○○拿了幾支電鑽，當時伊也很急，乙○○可能當成是伊的
    電鑽，後來甲○○跑出來阻止後，甲○○也有打電話給我房
    東，因為我都在房間內，所以在樓下的情形，伊並不清楚，
    伊並不知甲○○的東西為何會放在伊的鞋櫃那裡，伊均未曾
    動過等語，嗣經原審法院質之乙○○有無與之確認電動鑽機
    具是否為渠所有乙節，其先答稱：沒有，乙○○拿了東西就
    要走云云，再經原審法院質以既然乙○○要向渠討債，為何
    沒有跟渠確認工具是否為渠所有，就要將電鑽拿走抵債乙節
    ，其又改稱：他有問，伊說真的不是伊的，當天沒有跟乙○
    ○講說那裡有工具要賣，叫他去拿云云，則其先後說詞反覆
    ，所證已令人生疑，再者，本件苟非證人先行提及出售電動
    鑽機具之事，則乙○○又豈會毫無原由逕以拿取電動鑽機具
    抵償債務之理？又退一步言，縱然蔡芷旻於事後曾表明電動
    鑽機具非渠所有，無權處分該電動鑽機具，惟乙○○係應蔡
    芷旻之邀前去該處勘估電動鑽機具價值，已如前述，且依該
    電動鑽機具所擺放之位置係在證人蔡芷旻房前鞋櫃旁，是乙
    ○○依其所見判斷蔡芷旻對於該電動鑽機具應有支配之處分
    權，尚無違常情，縱然蔡芷旻事後表明該電動鑽機具非渠所
    有，亦不同意以該電動鑽機具抵償債務之話語，乃雙方對於
    該電動鑽機具是否要抵償債務意見不一所致，是以乙○○事
    後雖執意取走該電動鑽機具以抵償債務，惟依其拿取該電動
    鑽機具之過程，實難認其有何不法所有之意圖；又據證人甲
    ○○於原審法院審理到庭證稱：當天伊開門時發現伊東西不
    見了，就看到伊的工具有兩支放在大門口，另外兩支在被告
    樓下的車上，伊有看到被告在搬上車，才發現的，當時伊的
    反應是為何你拿我的東西，被告就說是蔡小姐叫他拿的，因
    伊不認識乙○○，乙○○說認識蔡小姐，是蔡小姐開門讓他
    進來的。當時蔡小姐是在房間裡面，之前有聽到他們在大小
    聲，他們在大小聲時，伊看到被告拿我的工具，我聽蔡小姐
    說東西不是她的，我就發現電鑽已經被乙○○搬走了，乙○
    ○有將東西拿回來，伊在樓下要去被告車上看東西，後來警
    察就來了，至於警察為何會來，我不清楚，也不是我報案，
    ……，因為伊有向被告表明說工具是我的，乙○○就主動開
    車讓我看。伊看到我的工具有兩支在車上，但有其他的東西
    不是我的，伊並沒有問被告要將我的工具拿走做什麼，因為
    想也知道要拿去做什麼，那陣子我放了工具約兩星期都沒有
    動過，乙○○有解釋拿這些工具的理由跟伊沒有關係，是蔡
    小姐的關係，被告說是蔡小姐叫他拿的，蔡小姐當時有說東
    西不是她的，而且也不是她叫被告拿的等語，可知被告與蔡
    芷旻間確有為電動鑽機具是否抵償債務之事發生爭執，又衡
    諸常情，苟其確有為自己不法所有之意圖，應當隱晦其不法
    行為，自無在現場大聲爭執引人注意之理，再衡諸乙○○對
    於電動鑽機具之所有權人甲○○發現其機具遭人搬走前來關
    切之際，猶主動打開車門供甲○○查看，經甲○○表明該電
    動鑽機具為其所有時，被告並主動歸還機具之情節，顯然其
    亦無隱匿機具之舉措，是以綜合上情各節判斷，被告所辯並
    沒有竊取之意思等語，應堪採信。
五、綜上所述，證人蔡芷旻之證詞既有上開不合理之處，則其證
    言尚不足為不利於乙○○之認定，而原審及本院已盡調查證
    據之能事，就公訴意旨所指被告涉犯竊盜之犯行，仍存有合
    理之可疑，依罪疑唯輕之證據法則，自不能僅憑證人甲○○
    、蔡芷旻及現場照片，遽認乙○○有前揭竊盜犯行；此外，
    復查無其他積極證據足資證明被告有前揭公訴意旨所指之竊
    盜犯行。揆諸首開說明，犯罪尚屬不能證明，應為無罪之諭
    知。
六、原審因而為乙○○此部分無罪之判決，核無不合。檢察官上
    訴意旨略以：(一)本件遭被告當場竊走之電鑽係證人甲○○所
    有，置放於證人蔡芷旻租屋處外之鞋櫃邊，證人蔡芷旻從未
    表示過該等電鑽工具為其所有，並曾阻止被告擅自取走等情
    ，有證人蔡芷旻到庭結證稱：「工具我也不知道是誰的」、
    「我有說過工具不是我的」等語為憑，且其在審判長訊問「
    當天你是否有跟他講說你那裡有工具要賣，叫被告去拿？」
    時，更明確結證稱：「我沒有」等語；核與證人甲○○到庭
    結證稱「我看到被告拿我的工具，我聽蔡小姐說東西不是她
    的」、「蔡小姐是在樓上說的。當時我已經發現電鑽已經被
    被告搬走的時侯說的」、「蔡小姐當時有說東西不是她的，
    而且也不是她叫被告拿的」等情相符。詎原審竟略此重要證
    詞不採，逕憑信被告無從舉證以實其說之「取走工具係先保
    管，等蔡小姐拿錢來後就會還工具」云云之狡辯之詞，有違
    證據法則。況被告在法庭中之供詞亦前後反覆，先稱不記得
    在現場時蔡芷旻有無說這些東西不是她的，復又當庭承認其
    確定這些東西不是蔡芷旻的，供詞閃爍；凡此辯詞，無非不
    是為自己之不法所有意圖而行竊盜之犯行飾詞狡卸。縱使在
    證人甲○○發現遭竊而前往攔阻被告離去時，被告同意讓甲
    ○○取回系爭物品，亦不能即以此事後返還行為，解免被告
    係明知不法卻將非屬自己所有且未經人同意即置於自己實力
    支配之下之竊盜犯行。(二)綜上，衡之證人蔡芷旻、甲○○之
    證詞，就被告竊盜犯行之不法意圖，顯有關鍵性之證明力，
    原審捨而不採，僅憑己意之推測臆斷，即認被告係為抵償債
    務取走系爭電鑽，並非竊盜犯行一節，顯與事實未符。原審
    認定事實及適用法律既有上述之違法，自難認原判決妥適，
    請撤銷原判決，另為適當之判決等語。經查：就證人蔡芷旻
    與乙○○認識之時間長短，證人蔡芷旻先於原審法院審理時
    稱：與被告剛認識，不是很熟的朋友等語，嗣於同日審理中
    改稱：他是我大姐的朋友等語，其所供前後不符，已有可疑
    。再就97年2月16日案發當天證人蔡芷旻與乙○○以電話聯
    絡之次數，蔡芷旻先證稱確定當天只有打一通電話給乙○○
    ，經原審法院審判長提示所調閱之通聯紀錄，蔡芷旻隨即改
    稱：因為我有吸毒，我都不是記得很清楚等語，證人蔡芷旻
    就該日與乙○○聯絡之次數，所為不明確之證述，亦難採信
    。證人甲○○於原審法院審理時證稱：被告說是別人叫他拿
    的，別人就是蔡小姐，被告有說蔡小姐欠他錢，所以要拿東
    西來抵，被告可能認為工具放在那裡，可能是蔡小姐的東西
    等語（以上均見原審法院卷97年8月12日審判筆錄），顯見
    乙○○主觀上以為該電鑽係蔡芷旻所有，拿走電鑽是為了當
    作債務的擔保品，其主觀上並無竊盜之犯意甚明。證人蔡芷
    旻稱積欠乙○○四千元未還，又稱電話中沒有提到要還錢等
    語，倘非有特殊理由，乙○○何以會從三重至蘆洲與蔡芷旻
    見面？又蔡芷旻稱：後來我因為都在房間內，他們談話的現
    場我不清楚等語；甲○○亦稱：蔡小姐在房間裡面，因為之
    前我有聽到他們在大小聲等語。則乙○○係應蔡芷旻之邀前
    往蔡芷旻住處，豈有謝朝全被指為竊盜犯嫌，蔡芷旻仍在房
    間內未外出察看、關心之理？乙○○如有竊盜之不法意圖，
    應趁人不知或不備時為之，豈有可能當著蔡芷旻之面將電鑽
    取走？凡此皆有可疑。是乙○○辯稱：是蔡芷旻打電話叫我
    去的，是蔡芷旻開門叫我進去的，她打電話給我，跟我說有
    東西要賣給我，她說是她朋友委託她有東西要賣給我等語，
    尚非不得採信。綜上，乙○○此部分犯行尚屬不能證明，檢
    察官上訴，核無理由，應該駁回。
據上論斷，應依刑事訴訟法第368條，判決如主文。
本案經檢察官楊秀琴到庭執行職務。
中    華    民    國    98     年    1    月    23    日
                  刑事第十二庭  審判長法  官  蔡永昌
                                      法  官  蔡新毅
                                      法  官  陳榮和
以上正本證明與原本無異。
不得上訴。
                                      書記官  林吟玲
中    華    民    國    98     年    2    月     3    日


司法院資訊處製作；財團法人民間司法改革基金會備份。
